【裁判字號】    99,易,750
【裁判日期】    990610
【裁判案由】    妨害兵役
【裁判全文】
臺灣臺中地方法院刑事判決               99年度易字第750號
公  訴  人  臺灣臺中地方法院檢察署檢察官
被      告  甲○○
上列被告因妨害兵役案件，經檢察官聲請簡易判決處刑（99年度
偵緝字第183號），嗣經本院豐原簡易庭認不宜以簡易判決處刑
，並移送本院依通常程序審理（99年度豐簡字第152號），本院
判決如下：
    主    文
甲○○後備軍人意圖避免教育召集處理，居住處所遷移，無故不
依規定申報，致使教育召集令無法送達，處有期徒刑貳月，如易
科罰金，以新臺幣壹仟元折算壹日。緩刑貳年。
    犯罪事實
一、甲○○明知其係臺中縣後備指揮部列管之後備軍人，原設籍
    在臺中縣和平鄉○○村○○路○段桃山巷16號，竟意圖避免
    教育召集處理，於不詳時間遷出上開處所，未依規定辦理申
    報，致使臺中縣後備指揮部所發，指定應於民國97年5月27
    日上午8時，至臺中縣烏日鄉○○村○○路○段502號「成功
    嶺營區」參加4日之教育召集令，無法送達其本人，致未依
    期報到，接受教育召集。
二、案經臺中縣後備指揮部移請臺灣臺中地方法院檢察署檢察官
    偵查後聲請簡易判決處刑，本院豐原簡易庭認不宜以簡易判
    決處刑，並移送本院改依通常訴訟程序審理。
    理    由
壹、證據能力方面：
一、按除顯有不可信之情況外，從事業務之人於業務上或通常業
    務過程所須製作之紀錄文書、證明文書，亦得為證據，刑事
    訴訟法第159條之4第2款定有明文。查卷內之行政院衛生署
    中央健康保險局及勞工保險局分別提出之甲○○投保資料，
    均係從事業務之人於業務上所製作之證明文書，為從事業務
    之人於業務上或通常業務過程所須製作，與其責任、信譽攸
    關，若有錯誤、虛偽，從事業務之人可能因此擔負刑事及行
    政責任，且該等文書經常處於可能受公開檢查之狀態，其正
    確性及真實之保障極高，故並無顯有不可信之情況，依上開
    規定，自得為證據。
三、按被告以外之人於審判外之言詞或書面陳述，除法律有規定
    者外，不得作為證據，刑事訴訟法第159條固定有明文，惟
    被告以外之人於審判外之陳述，雖不符同法第159條之1至之
    4規定，而經當事人於審判程序同意作為證據，法院審酌該
    言詞陳述或書面陳述作成時之情況，認為適當者，亦得為證
    據；又當事人、代理人或辯護人於法院調查證據時，知有第
    159條第1項不得為證據之情形，而未於言詞辯論終結前聲明
    異議者，視為有前項之同意，同法第159條之5亦定有明文。
    查本判決所引用之下列各項證據方法如雅味食品行提出之被
    告在職證明書等之證據能力，被告及檢察官於本院準備程序
    時均同意作為證據，且於本院審理中調查證據時，知有刑事
    訴訟法第159條第1項不得為證據之情形，亦未於言詞辯論終
    結前聲明異議，且本院審酌該等證據作成之客觀情況均無不
    當，並無不宜作為證據之情事，則依刑事訴訟法第159條之5
    之規定，認均具有證據能力。
貳、實體方面：
一、訊據被告甲○○於偵訊及本院審理時固不否認未依規定申報
    住居處所遷移及教育召集令無法送達之事實，惟否認有何逃
    避教育召集之意圖，辯稱：因為伊去臺北工作，當時在新光
    三越外包公司長壽韓式料理工作，工作忙碌，忘了要遷戶籍
    、伊真的不是故意的云云（詳見本院卷第10頁反面、第30頁
    反面、第32頁反面）。惟查：
（一）被告甲○○係臺中縣後備司令部所屬之後備軍人，其設籍
      於臺中縣和平鄉○○村○○路○段桃山巷16號，但並未居
      住於該址，且未依規定申報居住處所遷移，致使臺中縣後
      備司令部通知其應於97年5月27日上午8時，至臺中縣烏日
      鄉○○路○段502號之成功嶺營區，接受97年度博愛甲字25
      2200號之教育召集令無法送達於其本人之事實，業據被告
      於本院審理時供承不諱，並有教育召集令、臺中縣後備司
      令部列管後備軍人參加召集未按戶籍地居住亦未申報戶籍
      遷移調查表、臺中縣後備指揮部查詢作業單、臺中縣後備
      指揮部教育召集可下令人員清冊及臺中縣後備指揮部97年
      6月9日召集未報到人員名冊等附卷可稽，此部分之事實，
      足以認定。
（二）按「後備軍人及補充兵應下列召集：一、動員召集：戰爭
      或非常事變時，依作戰需要實施之。二、臨時召集：平時
      為現役補缺、停役原因消滅回役，戰時為人員補充或在軍
      事警備上有需要時實施之。三、教育召集：依軍事需要，
      於舉行訓練或演習時實施之。四、勤務召集：戰時或非常
      事變時，為輔助戰時勤務或地方自衛防空等勤務需要實施
      之。五、點閱召集：於點驗或校閱時實施之。」，兵役法
      第37條定有明文。又後備軍人負有戶籍遷出遷入或住址變
      更申報之義務；而後備軍人在同一戶籍管轄區域住址變更
      者，應逕向戶籍地戶政事務所辦理住址變更登記，由戶籍
      管轄區域遷往其他戶籍管轄區域者，應逕向遷入地戶政事
      務所辦理戶籍遷入登記，後備軍人管理規則第7條第2款、
      第15條第1、2款分別定有明文。又按後備軍人居住處所遷
      移，無故不依規定申報者，即處以刑事罰，係為確保國防
      兵員召集之有效實現、維護後備軍人召集制度所必要。其
      僅課予後備軍人申報義務，並未限制其居住遷徙之自由，
      與憲法第10條之規定尚無違背。倘因違反申報義務致使召
      集令無法送達，已產生妨害召集之結果，嚴重影響國家安
      全，其以意圖避免召集論罪，仍屬立法機關自由形成之權
      限，與憲法第23條之規定亦無牴觸，司法院大法官會議於
      89年11月10日作成之釋字第517號解釋文闡述至明。是以
      被告未依規定辦理住址變更異動登記，致使教育召集令無
      法送達，而依妨害兵役治罪條例處以刑事罰，係基於維護
      國家安全之目的，並未限制人民居住遷徙自由。其後該條
      例再於91年6月26日修正公布，並於同年月28日生效，依
      修正後妨害兵役治罪條例第10條第1項已增列「後備軍人
      意圖避免召集處理」之主觀要件，此主觀要件應依證據認
      定之，始得為適用法律之依據（最高法院92年度臺非字第
      404號刑事判決參照）。
（三）查被告甲○○係合法離營歸鄉報到之後備軍人，在退伍離
      營前應已接受關於後備軍人權利義務事項之完整告知，尤
      其被告係於94年間退伍不久列管之後備軍人，正值盛年其
      有隨時接獲所屬後備司令部不定期召集之可能。則被告如
      未依規定申報住居處所遷移之異動情形，任何教育或點閱
      召集令勢必無法順利送達，上開後備司令部所為之動員召
      集亦將流於形式，足徵被告應能清楚知悉其負有申報住址
      變更登記之義務。理應於變動居住處所時，隨時辦理變更
      登記。而後備軍人遷移住所之原因不一，動機各異，如其
      僅因家庭、工作、就學等因素而身處外地，但仍與原居住
      處所或戶籍所在地存在相當聯繫，合理確信其不致遺漏寄
      往上開地點之重要訊息，此時縱使行為人疏未善盡前揭申
      報義務，仍難認其有避免召集處理之主觀意圖。惟行為人
      倘係基於畏罪、避債、家庭或不明因素即遠走他處，遷移
      不明，並自行阻斷其與原居住處所或戶籍地址之人事聯繫
      ，顯見其已不顧包括召集命令在內之重要訊息能否順利送
      達，於此情形應認行為人主觀上業已兼具避免召集處理之
      意圖，而非僅因疏漏未盡申報義務。又被告於本院審理時
      自承老家沒有人住，沒有人可以幫伊收信，父親去世後，
      因有土地在哪裡，所以戶籍沒有遷出等語（參本院卷第31
      頁至第32頁），是被告明知上開處所已無人可為其收受重
      要信件時，不僅毫無任何依規定申報之舉動，任由召集令
      繼續寄往其未實際居住之處所，亦未主動注意召集文件等
      重要訊息，其有避免召集處理之主觀意圖甚明。復查卷附
      行政院衛生署中央健康保險局及勞工保險局分別提出之甲
      ○○投保資料及雅味食品行提出之甲○○在職證明書等文
      件觀之，均無被告於本案教育召集令通知時之工作紀錄，
      核與被告前開所辯不符，被告始改稱：後來又接著在做別
      的工作，是在臺北車站二樓美食街工作，沒有辦理勞保，
      是領現金等語置辯，其說詞前後反覆不一，顯屬飾卸之詞
      ，無足憑採，本案事證已臻明確，被告犯行至堪認定，應
      依法論科。
二、核被告甲○○所為，係犯妨害兵役治罪條例第10條第3項、
    第1項第3款之後備軍人意圖避免召集，居住處所遷移，無故
    不依規定申報，致使教育召集令無法送達罪，應依同條例第
    6條第1項科刑。爰審酌被告係列管之後備軍人，依法有應受
    教育召集，且其於戶籍遷出遷入或住址變更時有申報之義務
    ，竟無故未依規定申報居住所遷移，致使教育召集令無法送
    達，所為業已妨害國家後備軍人動員之順暢及兵役之有效管
    理，行為自有可議，另衡酌其犯罪之動機、目的、手段、智
    識程度及犯後之態度等一切情狀，量處如主文所示之刑，並
    諭知易科罰金之折算標準。末查，被告前未曾受有期徒刑以
    上刑之宣告，素行良好，且現有正當工作，亦有上開勞、健
    保投保資料附卷可佐，其因一時思慮欠周，誤觸刑典，經此
    教訓，當知警惕守法，而無再犯之虞，本院認為對其所宣告
    之刑，以暫不執行為適當，爰依刑法第74條第1項第1款之規
    定，併予宣告緩刑2年，以啟自新。
三、依刑事訴訟法第299條第1項前段，妨害兵役治罪條例第10條
    第3項、第1項第3款、第6條第1項，刑法第11條前段、第41
    條第1項前段、第74條第1項第1款，刑法施行法第1條之1，
    判決如主文。
四、如不服本判決，應於收受送達後10日內向本院提出上訴書狀
    ；並應敘述具體理由；其未敘述上訴理由者，應於上訴期間
    屆滿後20日內向本院補提理由書（均須按他造當事人之人數
    附繕本）「切勿逕送上級法院」。
本案經檢察官乙○○到庭執行職務。
中    華    民    國    99    年    6     月    10    日
                  刑事第七庭    法  官  黃賢婷
以上正本證明與原本無異。
                                書記官  江美琪
中    華    民    國    99    年    6    月     10    日
附錄本罪論罪科刑法條：
妨害兵役治罪條例第10條
後備軍人意圖避免召集處理有下列行為之一者，處1年以下有期
徒刑、拘役或科新臺幣9萬元以下罰金：
一、離營歸鄉無故不依規定報到，或重複申報戶籍者。
二、拒絕依規定調查，或體格檢查不到者。
三、居住處所遷移，無故不依規定申報者。
國民兵犯前項第3款之罪者，處6月以下有期徒刑、拘役或科新臺
幣3萬元以下罰金。
後備軍人犯第1項之罪或國民兵犯前項之罪，致使召集令無法送
達者，以意圖避免召集論；分別依第5條或第6條科刑。
妨害兵役治罪條例第6條
意圖避免教育召集或勤務召集，而有下列行為之一者，處3年以
下有期徒刑：
一、捏造免役、除役、轉役或免除召集原因者。
二、毀傷身體者。
三、拒絕接受召集令者。
四、應受召集，無故逾應召期限2日者。
五、使人頂替本人應召者。
無故不參加點閱召集，或意圖避免點閱召集，而有前項第1款至
第3款及第5款行為之一者，處1年以下有期徒刑、拘役或科新臺
幣9萬元以下罰金。
國民兵為避免應召集輔助軍事勤務犯第1項之罪者，處3年以下有
期徒刑。

司法院資訊處製作；財團法人民間司法改革基金會備份。
